臺灣板橋地方法院刑事判決　　　　　　　95年度交易字第84號
公　訴　人　臺灣板橋地方法院檢察署檢察官
被　　　告　丙○○
選任辯護人　陳清進律師
　　　　　　張瑄律師
　　　　　　葉韋良律師
上列被告因業務過失致死案件，經檢察官提起公訴（九十四年度
調偵字第二五七號），本院判決如下：
    主  文
丙○○從事業務之人，因業務上之過失致人於死，處有期徒刑柒
月。
    事  實
一、丙○○係受僱於設在臺北縣蘆洲市○○路十二號一樓之翡翠
    綠鮮果店擔任店員，負責該店內水果之販售業務，並以駕駛
    該店所有之車號ＤＢ－七四四０號自小貨車載送店內紙箱等
    物至資源回收場，駕駛乃其反覆施行之同種類社會活動，為
    其附屬業務，其為從事駕駛業務之人。緣於民國九十二年三
    月十日上午七時五十分許，因其接受該店老闆之指示駕駛上
    開自小貨車載送老闆的小孩上學後返回該店之途中，行經未
    設有交通號誌及行人穿越道而設有禁止汽機車臨時停車之黃
    網狀線之臺北縣蘆洲市○○路○○路二十一巷口交岔路口，
    欲左轉進入該路二十一巷口時，原應注意汽車行經未劃設行
    人穿越道之交岔路口，遇有行人穿越道路時，無論有無交通
    指揮人員指揮或號誌指示，均應暫停讓行人先行通過，且依
    當時天候雖雨、路面濕潤，但日間有自然光線，路面舖設柏
    油且無缺陷，道路無障礙物，及視距良好，並無不能注意之
    情形，適老婦人李林哖（十七年十二月十五日生）亦未注意
    往來車輛而自該路二十一巷口內走至該交岔路口欲越穿越該
    巷口，其竟疏未注意而未停車讓李林哖先行，仍貿然左轉並
    緩慢向前行駛，致該車車頭右側架有鐵架向外延伸之後照鏡
    碰撞到李林哖之右側顏面，造成李林哖往後倒地，並受有右
    側上、下眼瞼、鼻樑及上唇廣泛性瘀血、右頂枕部頭皮瘀腫
    、左側硬腦膜下出血、瀰漫性腦水腫、腦幹衰竭之傷害，經
    丙○○打一一九電話叫救護車，將李林哖送至財團法人新光
    吳火獅紀念醫院（下稱新光醫院）急救，但仍於當天下午五
    時五分許，因腦挫傷及出血、對衝性顱腦鈍力損傷而不治死
    亡。而丙○○於車禍發生後打電話報案並報明其姓名、地點
    ，請警方前往處理而接受裁判。
二、案經李林哖之子乙○○（原名李丁財）訴由臺北縣政府警察
    局蘆洲分局報請臺灣板橋地方法院檢察署檢察官相驗後自動
    檢舉偵查起訴。
    理  由
壹、程序方面有關證據能力部分：被告丙○○及辯護人於本院準
    備程序中，均未就本案卷內證據資料之證據能力提出爭執，
    且均同意引為證據（詳見本院卷第二十六頁），且迄於言詞
    辯論終結前，亦未就本院所調查之證據主張有不得作為證據
    之情形，是本案卷內證據資料均得作為本案證據，且經本院
    審酌後，認下述證據並無違法取證或證據力明顯偏低之情形
    ，以資為證據並無不當，則揆諸刑事訴訟法第一百五十九條
    之五規定意旨，本案經調查之證據，均有證據能力，合先敘
    明。
貳、實體方面：
一、訊據被告丙○○固坦承伊受僱於翡翠綠鮮果店，且於上開時
    間，駕駛該自小貨車行經上開交岔路口，而被害人李林哖倒
    地受傷死亡之事實，惟矢口否認有何業務過失致死之犯行，
    並辯稱：伊行經肇事路段，還沒有轉彎時就已經看到被害人
    站在路口，因還有一段距離，所以伊緩慢行進後停車等被害
    人過馬路，伊與被害人保持約一至二公尺之距離，被害人本
    來臉是面向該巷內，她回頭看到伊的車後，整個人向後跌倒
    ，伊車子並沒有碰撞她；況且伊上班時間是凌晨三時到下午
    三時，伊負責在店內販售水果，平日並不需要開車載送水果
    ，因當天早上店內只剩下伊一名男性員工，老闆才託伊開車
    送他的小孩上學云云置辯。辯護人為其辯護稱：被告既已緩
    慢行進，並在距離被害人一至二公尺處停車等待被害人橫越
    馬路，則被告並未違反注意義務；且被告並無法預見被害人
    會因驚嚇跌倒而死亡，自無可歸責於被告之事由；況依照客
    觀的相當因果關係理論，被告之行為與被害人之死亡結果間
    並無相當因果關係；另起訴書既已認定被告並未撞及被害人
    ，則法院不得就未經起訴之犯罪事實審判而認定被告有撞及
    被害人；至甲○○○○於法院審理時所為之證述，因其鑑定
    前業已參考卷內資料包含臺灣板橋地方法院檢察署（下稱板
    橋地檢署）檢驗員謝進洋所製作之驗斷書，該驗斷書記載致
    死創傷為「車禍（行人與貨車）」，是其鑑定時已有先入為
    主的偏見，且甲○○○○證述有關被害人係受有對衝性腦傷
    部分，核與法務部法醫研究所函覆認因頭部的運動方向、顱
    骨的不規則內在構造、對衝性不一定在撞擊部位的對面而無
    法判定被害人之對衝性顱腦鈍力損傷是何部分方向部分所致
    之見解有異；又因顱內出血或顱內骨折即會產生瘀血現象即
    俗稱的浣熊眼及巴特爾氏徵，而謝進洋檢驗員於九十二年三
    月十二日製作之驗斷書記載頭面頸部欄為「右眼眶瘀血，枕
    骨部一處四×二公分大血腫」，然甲○○○○於同年月十七
    日製作之解剖報告卻記載頭面頸部為：「右頂枕部頭皮瘀腫
    四×二公分，右側上、下眼瞼、鼻樑及上唇廣泛性瘀血斑」
    ，顯見解剖時之遺體與車禍發生時的情況已生變化，而甲○
    ○○○未就此提出說明；況跌倒導致頭部外傷或顱內出血、
    顱內骨折之情況十分普遍，及老人會因跌倒死亡，惟甲○○
    ○○先稱無法從頭部傷勢看出該部位是擦撞地面或其他物體
    所致，後卻稱被害人顏面是遭後照鏡之撞擊倒地，且對於被
    害人係右後腦或左後腦著地，其前後所述亦不一，故甲○○
    ○○證稱被害人係受外力導致跌倒、老人自行跌倒不會產生
    死亡的結果云云，均屬個人臆測之詞，且與證人楊鳳昭、陳
    春蓮之證述有異，亦與被告經法務部調查局鑑定測謊結果：
    「丙○○稱：(一)未開車撞到李林哖。(二)李林哖是自己跌倒的
    。上述問題經測試無情緒波動反應，研判未說謊。」不符，
    故甲○○○○前開鑑定意見，不足採信；又被告為水果店店
    員，負責堆放、叫賣水果，而載送水果、駕駛該自小貨車並
    非被告經常性業務行為，且被告載送老闆的小孩上學係單純
    受老闆的委託，屬於單純的偶發性，故駕車並非被告之業務
    行為；綜上，認被告並無業務過失致死之罪嫌，請予諭知無
    罪之判決等語。
二、本院得心證之理由：
(一)、查於九十二年三月十日上午七時五十分許，被告駕駛上開自
    小貨車，行經未設有交通號誌及行人穿越道而設有禁止汽機
    車臨時停車之黃網狀線之臺北縣蘆洲市○○路○○路二十一
    巷口交岔路口，欲左轉進入該路二十一巷口時，適被害人李
    林哖欲橫越該路二十一巷口，而被害人李林哖倒地並受有右
    側上、下眼瞼、鼻樑及上唇廣泛性瘀血、右頂枕部頭皮瘀腫
    、左側硬腦膜下出血、瀰漫性腦水腫、腦幹衰竭之傷害，經
    送至新光醫院急救，但仍於當天下午五時五分許，因腦挫傷
    及出血、對衝性顱腦鈍力損傷而不治死亡之事實，為被告所
    不爭執，核與證人楊鳳昭、陳春蓮之證述情節相符，並有新
    光醫院乙種診斷證明書、現場測繪草圖、道路交通事故現場
    圖、交通事故調查報告表(一)、(二)、現場照片八張，並經板橋
    地檢署檢察官督同檢驗員相驗屬實，且據法務部法醫研究所
    鑑定無訛，此有板橋地檢署驗斷書、九十二年三月十七日解
    剖之勘驗筆錄、板橋地檢署相驗屍體證明書、臺北縣政府警
    察局蘆洲分局（下稱蘆洲分局）九十二年三月二十七日蘆警
    刑字第０九二０００六四四五號函暨相驗及解剖照片共三十
    六張、法務部法醫研究所九十二年四月二十八日法醫理字第
    ０九二０００一０六三號函暨（九二）法醫所醫鑑字第０三
    九二號鑑定書乙份（詳見九十二年度相字第三一二號相驗卷
    〈下稱相驗卷〉第十一、十三至十六、二十一至二十二、二
    十四、二十九至三十四、四十、六十至八十二頁）等附卷可
    稽。是上開事實，堪以認定無訛。
(二)、本案爭點在於被告駕駛該車行經該肇事路段是否未停車而撞
    及被害人，致被害人倒地受傷死亡？以及被告是否為從事駕
    駛業務之人？茲分述如下：
１、查被告駕駛該車行經上開路段，緩慢左轉並向前行駛，致該
    車車頭右側以鐵架支撐向外延伸之後照鏡碰撞到被害人李林
    哖右側臉部，造成被害人李林哖倒地並受有前揭傷勢，經送
    醫急救仍因腦挫傷及出血、對衝性顱腦鈍力損傷而不治死亡
    乙節，有下列證據可資認定：
(1)、鑑定證人即本案之解剖鑑定人甲○○○○於本院審理時到庭
    具結證述如下（詳見第一六四至一七０、一八八至一九三頁
    ）：
、（庭呈Investigation of Death-Guidelines for the
    Application of Pathology to Grime Investigation 書面
    資料影本三紙，詳見本院卷第一七二至一七四頁）依照解剖
    鑑定之慣例，會先排除傷勢是否是毆打所致，鑑別方式如書
    面資料，圖例一所示衝擊傷（詳見本院卷第一七二頁）是以
    拳頭打擊頭的右邊，右側頭皮會受傷，右側腦部也會受傷，
    顯示在「＋」部分是受傷位置，左側腦部沒有受傷，故以拳
    頭打的話，外傷及內傷都在同一邊；圖例二所示打擊致傷（
    詳見本院卷第一七二頁）是用兇器攻擊右頭部，右頭部骨折
    ，右腦二個「＋」之傷害，左腦「＋－」傷害，故用棍子打
    擊主要還是在打擊的同一面，但傷害程度比較重，另一面之
    傷害可有可無；圖例三所示對衝傷（撞擊致傷，詳見本院卷
    第一七三頁）是非以兇器攻擊頭部，而是頭部撞擊到其他物
    品，比如地面，以本圖而言是左邊頭部著地，故左邊頭皮會
    受傷，但腦傷是出現在對側，同側之腦傷可有可無。
、本案解剖報告顯示死者外傷很少，其頭頸部傷害之佐證在鑑
    定報告圖八、九（詳見相驗卷第七十三頁），該外傷位置在
    右後腦勺，因外傷很少，所以一定要解剖，經解剖後發現內
    傷很多，右頂枕部頭皮下廣泛出血屬於外傷部分，顱骨內傷
    有顱骨骨折八公分，佐證是鑑定報告圖二十二（詳見相驗卷
    第七十八頁），右側出血屬於同側，左側出血就是對側，所
    以須要比較二側何者出血嚴重，如果是右側出血比較嚴重是
    打擊致傷，如果是左側出血比較嚴重是撞擊致傷，本案之結
    論是左側傷比較嚴重，所以認為死者是撞擊受傷，可以認定
    非遭攻擊致傷，即死者是跌倒而死。
、再認定死者是自行跌倒或有外力介入，分辨方法是看傷害程
    度，我研判死者身高為一四六公分，一四六公分高度自行跌
    倒，一般不太可能會造成顱骨骨折，甚至更不可能會造成死
    亡結果，我看過本案全部卷證資料陳述死者可能驚嚇腿軟自
    行跌倒，可是如果是這種方式腿軟跌坐所受傷之部分應該是
    在身體突出部位如肩膀或臀部，不太可能是頭部直接著地，
    故從死者受傷程度及頭部是單一主要受傷位置，研判是有外
    力介入，該外力並非打擊所致，如先前所述，且死者嘴部有
    明顯傷害，佐證是鑑定報告圖十二、十三、十四（詳見相驗
    卷第七十五頁），該位置是正面中央偏右，綜合上開情況研
    判是車輛碰撞死者右顏面，死者倒地，右後腦勺撞擊到地面
    ，並同時排除速度致傷，因如果車輛有速度的話，造成行人
    的第一個傷是在小腿，但本案小腿並沒有受傷，故本案並非
    車輛在一般或高速度行駛中撞擊，而可能是低速撞擊即速度
    很低，且我認為應該不是停止狀態所致，因如是停止狀態者
    ，並不會造成顱骨骨折；且如此的碰撞不會在車上留下碰撞
    痕跡，因死者本身沒有什麼外傷，所以研判碰撞之力量不大
    ，車體不太可能會留下凹痕；我認為車體與死者之身體有接
    觸，且依研判是死者右顏面中央偏右與車輛碰撞，應該是碰
    到比較廣面的物體，如後照鏡、擋風玻璃。我認為如果撞到
    靜止不動之物體，不可能造成本案死者之傷勢，就本案而言
    ，車輛有一定之速度而造成力量，不論是車輛主動撞到被害
    人或是被害人主動撞到車輛，本案車輛應該是有速度，可能
    是比較緩慢之速度，如果會造成小腿受傷之速度約時速二十
    三公里以上，但本案並沒有小腿傷勢，所以應該是時速二十
    三公里以下
、被害人有顱骨骨折，我有把被害人年齡列入考慮，依鑑定報
    告四「顯微鏡檢報告」（詳見相驗卷第六十八頁），從死者
    內外整體、考慮被害人原本身體狀況。
、依解剖結果，被害人右側顏面部位有損傷包括牙齦傷，腦部
    傷可以以一直線由右前到左後，右前顏面是碰撞位置，左後
    腦是倒地位置，所以我才做對衝傷之判定；（辯護人問：你
    於上次證稱是車輛碰撞死者右顏面，死者倒地，右後腦勺撞
    擊地面，與你今日所稱是左後腦勺倒地不同，有何意見）我
    要確定被害人頭皮出血位置，要看解剖報告。（審判長提示
    解剖報告予鑑定人閱覽，鑑定人閱後答）是右後倒地，右後
    腦勺出血；檢查顱腦損傷，要先檢查外傷位置，本案顯然是
    在右後方，接著檢查腦傷，如果腦傷在外傷部位正下方，就
    是打擊傷，如果腦傷在對側的話，就是撞擊傷；根據本案解
    剖報告，死者是頭面頸部有上唇廣泛瘀血斑，依受傷高度研
    判，我認為是貨車後照鏡所碰到，不可能是醫院急救插管所
    導致，因為我從六十五年開始接觸、急救病人一直到九十二
    年，就我醫學經驗來看，不可能因為急救插管而導致上開傷
    勢，且不可能是臉部正面著地所產生之碰撞傷，因地面不平
    ，所以身體跟地面接觸會有不規則傷，如果是正面著地的話
    ，應該會有斑點狀的小傷，但本案被害人顏面是光滑的傷；
    被害人右後腦勺有發現斑點傷，發生原因是摔傷撞擊地面，
    在鑑定報告裡，文字部分沒有記載，但有佐證照片，如解剖
    鑑定報告圖九（詳見相驗卷第七十三頁），本案點狀傷不明
    顯，文字上沒有顯示出來，因為頭髮因素，所以點狀傷不明
    顯。
、從病理學或神經外科角度，如果顱骨骨折導致顱內出血，有
    可能無外力部分而產生瘀血，但不會有並存挫裂傷，而本案
    被害人顏面位置牙齦有挫裂傷，所以一定是直接受傷，不是
    顱骨骨折滲血造成，被害人後腦有挫裂傷包括頭皮及頭骨。
、（審判長問本案被害人碰撞及倒地位之傷害，並提示解剖報
    告及照片並告以要旨）被害人是在中間偏右顏面碰撞，右後
    腦著地，因為是直接向後倒地，這是對衝傷，因為有前後關
    係。
(2)、又參酌上開解剖鑑定報告、相驗及解剖照片（詳見相驗卷第
    六十一至八十二、四十二至五十九頁）所示：
、屍體外表檢查：
　　頭面頸部：右頂枕部頭皮瘀腫四乘二公分；右側上、下眼瞼
　　　　　　  、鼻樑及上唇廣泛瘀血斑；頸部無損傷。
　　胸部、腹部、背腰臀部及上、下肢均無損傷。
、解剖內部檢查：
　　頭蓋腔：右頂枕部頭皮下廣泛出血；顱骨穹窿無骨折，顱底
　　　　　　右後顱窩縱向線骨折八公分；無硬腦膜上、下腔出
　　　　　　血；右側大腦半球蜘蛛膜下腔出血八×六公分，左
　　　　　　側大腦半球蜘蛛膜下腔出血十×五公分；腦重一二
　　　　　　三０公克，呈廣泛輕度至中度充血與水腫；兩側大
　　　　　　腦海馬溝迴及兩側小腦扁桃體均有輕度至中度腦疝
　　　　　　，以左側較為顯著；大腦左額葉底面局部皮質挫傷
　　　　　　四×三×０點三公分，左顳外側皮質挫傷一點五×
　　　　　　０點六×０點二公分，右額葉底面局部皮質挫傷０
　　　　　　點七×０點三×０點四公分；切面無其他局部病灶
　　　　　　；腦底血管（威力氏環）無異常。
　　口　腔：上唇內面齒齦黏膜挫裂傷及廣泛出血。
、解剖發現：
(甲)、對衝性顱腦鈍力損傷，重度：右頂枕部頭皮局部瘀腫；右頂
　　枕部頭皮下廣泛出血；顱底右後顱窩縱向線狀骨折八公分；
　　右側大腦半球蜘蛛膜下腔出血八×六公分，左側大腦半球蜘
　　蛛膜下腔出血十×五公分；左額葉底面局部皮質挫傷四×三
　　×０點三公分；左顳葉外側皮質挫傷一點五×０點六×０點
　　二公分；右額葉底面局部皮質挫傷０點七×０點三×０點四
　　公分。
(乙)、顏面部鈍力損傷，中度：右側上、下眼瞼、鼻樑及上唇廣泛
　　瘀血斑；口腔上唇內面齒齦、黏膜挫裂傷及廣泛出血。
(丙)、大腦廣泛充血與水腫，輕度（腦重一二三０公克）：兩側大
　　腦海馬溝迴及兩側小腦扁桃體輕度至中度腦疝，以左側較為
　  顯著。
、鑑定結果：
(甲)、死亡原因：
甲、腦挫傷及出血。
乙、對衝性顱腦鈍力損傷。
丙、行人／貨車車禍。
(乙)、死亡方式：意外。
、是以，被害人受有右側上、下眼瞼、鼻樑及上唇廣泛性出血
    ，而該傷勢為平滑傷口，並非點狀性，且其右頂枕部皮下出
    血，而該傷勢是斑點式，以及其顱底右後顱窩縱向線狀骨折
    ，及左側腦傷出血確實較右側多，核與鑑定證人甲○○○○
    前開證述情節相符。
(3)、復依被害人送醫急救之診斷資料可知，被害人經診斷受有頭
    部外傷、左側硬腦膜下出血、瀰漫性腦水腫、腦幹衰竭、頭
    皮下血腫，因腦幹衰竭死亡乙節，此有新光醫院診斷證明書
    乙紙（詳見相驗卷第十一頁）在卷供參。故鑑定證人甲○○
    ○○到院證述有關被害人左側腦傷較右側嚴重等情，亦核與
    上開診斷證明書所示相符。
(4)、再者，觀諸被害人屍體照片可見其右顏面近鼻子部位及右眼
    部位呈現瘀黑現象，頭部右後腦勺有一處撞擊痕跡，且經測
    量上開自小貨車車頭左側後視鏡面離地面最低一百三十七公
    分高，最高點一百五十五公分高，車頭右側後視鏡加有鐵架
    向外延伸，右側後視鏡面最低點距地面一百二十九公分，最
    高點一百五十九公分，支撐該後視鏡之金屬架距地面最低點
    為一百二十五公分等情，此有上開相驗照片及蘆洲分局員警
    於九十二年三月十七日勘察上開自小貨車所製作之車輛勘察
    報告暨照片四十七張（詳見九十二年度偵字第七五六四號偵
    查卷〈下稱偵查卷〉第三十至三十二、六十六至八十九頁）
    附卷可證。則參酌被害人身高為一百四十六公分（此有上開
    鑑定報告〈詳見相驗卷第六十四頁〉）及其上開顏面傷勢，
    核與上開自小貨車車頭右側後視鏡面之高度、形狀相符；況
    證人陳春蓮於偵訊時證述：我看見被害人朝著我從馬路對面
    走過來，剛好走到黃線的角等語（詳見九十三年度偵續字第
    二八八號偵查卷〈下稱偵續卷〉第二十四頁），核與前揭現
    場照片（詳見相驗卷第四十頁反面第一張照片）所示被告所
    駕駛之自小貨車右前後照鏡位置相符。是鑑定證人甲○○○
    ○到院證稱：死者頭面頸部有上唇廣泛瘀血斑，依受傷高度
    研判，我認為是貨車後照鏡所碰到，不可能是醫院急救插管
    所導致等語，顯有所據。
(5)、按證人之證言，依內容可分為體驗之供述與意見之供述，前
    者係就親身體驗之客觀事實所為之供述，原則上具有證據能
    力；後者則供述其個人判斷某事項之意見，因一般證人對該
    事項未必具備專門知識經驗，與鑑定人或鑑定證人係本其專
    業而提供判斷意見之情形有別，其意見之判斷，自不免生個
    人主觀偏見與錯誤臆測之危險，刑事訴訟法乃於第一百六十
    條明定其不得作為證據，此即學理上所稱之意見法則，最高
    法院八十八年度臺上字第二一九六號判決意旨可供參酌。是
    甲○○○○到院所為之證述既係依其特別專門知識而得知其
    解剖本案被害人屍體之事實所為之陳述，殊難謂其前揭證述
    有何主觀或個人臆測之情形；至法務部法醫研究所於九十四
    年八月二十二日以法醫理字第０九四０００二七二七號函覆
    雖稱：因頭部的運動方向、顱骨的不規則內在構造、對衝性
    不一定在撞擊部位的對面而無法判定被害人之對衝性顱腦鈍
    力損傷是何部分方向部分所致等語，此有該函覆暨Ｇ
    reenfield's Neuropathology神經病理學資料乙份（詳見偵
    續卷第六十七至七十頁）附卷可參，然該函覆暨所附資料係
    一般病理學文獻，核與甲○○○○所庭呈之Medicolegal
    Investigation of Death-Guidelines for the
    Application of Pathology to Grime Investigation 係法
    醫學文獻有異，況甲○○○○為本案解剖之鑑定人，其前開
    對於死因之判定顯較上開函覆暨資料有其可信性，則上開法
    務部法醫研究所所為之函覆容有未臻完整，且對於被害人受
    有前揭傷勢而死亡之原因亦未為有利於被告之認定，自尚不
    足以推翻台平法醫前開之證述，故辯護人前揭指摘，即不足
    採。
(6)、因而，依照鑑定證人甲○○○○之前揭鑑定證述、相驗及解
    剖照片、解剖鑑定報告、診斷證明書等可知，被害人前揭顏
    面所受傷勢核與被告所駕駛自小貨車右前側照後鏡高度、面
    積相符，是該自小貨車於低於時速二十三公里以下緩慢行進
    間，該車之右前突出後照鏡碰撞到被害人之右側顏面即右眼
    框、鼻樑及上唇，使被害人倒地之事實，堪以認定屬實。
(7)、至被告及辯護人均辯稱被告所駕駛之車輛並未碰撞到被害人
    云云，本院不予採信之理由：
、按證人係在訴訟上陳述自己觀察事實之第三人，即以其自己
　　所體驗之事實提供為認定事實之供述證據，具有證據能力，
　　惟供述證據，於發現真實上，固屬極優越之證據資料，然人
　　之觀察力、記憶力、表現力，本各有其極限，且其觀察時，
　　往往未慮及將被應用於訴訟上，其觀察、記憶與表現，難免
　　無法甚為完整，故此項供述證據，其內容並非毫無危險性。
　　又人類對於事物之注意及觀察，有其能力上之限制，未必如
　　攝影機或照相機般，對所發生或經歷的事實能機械式無誤地
　　捕捉，亦未必能洞悉事實發生過程之每一細節及全貌，且常
　　人對於過往事物之記憶，隨時日之間隔而漸趨模糊或失真，
　　自難期其如錄影重播般地將過往事物之原貌完全呈現。此外
　　，因個人教育程度、生活經驗、語言習慣之不同，其表達意
　　思之能力與方式，亦易產生差異。故供述證據每因個人觀察
　　角度、記憶能力、表達能力、誠實意願、嚴謹程度及利害關
　　係之不同，而有對相同事物異其供述之情形發生，而其歧異
　　之原因，未必絕對係出於虛偽所致。
(甲)、證人楊昭鳳於偵訊時證稱：我看見被告駕車看見被害人，停
    車數秒等候，被害人腳扭一下後便往左傾倒而頭部倒地云云
    （詳見相驗卷第二十六頁），茍被害人係左傾倒而頭部倒地
    者，何以與前揭所示被害人受有右頂枕部頭皮瘀腫之傷勢有
    違？況證人楊鳳昭於本院訊問時證稱：我看到被告車輛時，
    跟隔壁攤位老闆娘說車子來了，她怎麼還不注意；我無法確
    切說我看到被告車輛及被害人倒地之時間隔多久，但沒隔多
    久等語（詳見本院卷第七十九頁），並參酌上開證人楊鳳昭
    所在位置及距離肇事地點約有十四米八十公分，且案發時被
    害人右手撐傘，是證人楊鳳昭之視線上對於該自小貨車之右
    前突出後照鏡應有盲點，及其曾於案發時短暫地與他人交談
    ，則其是否果目擊被告所駕駛之車輛右前突出之後照鏡並未
    碰撞到被害人臉部，容有疑義。
(乙)、又參酌證人陳春蓮之證述、現場照片及其現場模擬圖所示（
　　詳見相驗卷第二十一至二十二頁、偵續卷第四十二頁），因
　　其位於被告行進方向之右前側對面路口，且距離肇事巷口約
    有十六公尺八十公分，且對於被告所駕車輛之右前側有視線
    上之盲點，並無法目視到被害人與被告所駕車輛之右前照後
    鏡是否發生碰撞。
(丙)、復衡諸被告於九十三年五月二十七日檢察官履勘現場時其模
    擬圖所示：被害人站立位置距離該小貨車車頭為一百公分等
    語（詳見偵續卷第四十一頁）；及證人楊鳳昭於同日檢察官
    履勘現場時其模擬圖所示：被害人站立位置距離該小貨車車
    頭為二百三十公分；而其攤位位於中原路二十一巷二號一樓
    即該自小貨車轉入巷口之右前方距離車頭約十四米八十公分
    等語（詳見偵續卷第四十四頁）；以及證人陳春蓮於同日檢
    察官履勘現場時其模擬圖所示：被害人站立位置距離該小貨
    車車頭為一百八十公分，而其攤位位於該肇事路口對面，即
    該小貨車右側斜對面，並距離該小貨車車頭約十六米八十公
    分等語（詳見偵續卷第四十二頁），是渠等對於被害人所站
    立而倒地位置與被告所駕駛車輛之距離顯有不一，殊難逕予
    採信何者所述為可採。
(丁)、則揆諸前揭說明，證人楊鳳昭及陳春蓮所述有其角度視線上
    之盲點，自難遽採為有利於被告之認定。
、至辯護人辯護稱：因顱內出血或顱內骨折即會產生瘀血現象
    即俗稱的浣熊眼及巴特爾氏徵，而謝進洋檢驗員製作之驗斷
    書記載頭面頸部欄為「右眼眶瘀血，枕骨部一處四×二公分
    大血腫」，然甲○○○○於同年三月十七日製作之解剖鑑定
    報告卻記載頭面頸部為：「右頂枕部頭皮瘀腫四×二公分，
    右側上、下眼瞼、鼻樑及上唇廣泛性瘀血斑」，顯見解剖時
    之遺體與車禍發生時的情況已發生變化，而甲○○○○未就
    此提出說明云云。然參酌前揭相驗及解剖照片就被害人顏面
    傷勢部分所示（詳見相驗卷第四十三及七十一頁），被害人
    確有前揭解剖報告所載頭面頸部之傷勢，況辯護人所稱之巴
    特爾氏症及浣熊症亦核與本案被害人前揭所受傷勢情形有異
    ，故辯護人前開辯護，不足採信。
、另按測謊之鑑驗，係就受測人對相關事項之詢答，對應其神
    經、呼吸、心跳等反應而判斷，其鑑驗結果有時亦因受測人
    之生理、心理因素而受影響，該鑑驗結果固可為審判之參考
    ，但非為判斷之唯一及絕對之依據，鑑驗結果是否可採，應
    由法院斟酌取捨，最高法院八十五年度臺上字第五七九一號
    判決意旨可供參酌。故被告雖經法務部調查局鑑定測謊結果
    ：「丙○○稱：(一)未開車撞到李林哖。(二)李林哖是自己跌倒
    的。上述問題經測試無情緒波動反應，研判未說謊。」乙節
    ，此有法務部調查局九十三年一月十三日調科參字第０九三
    ０００一五六五０號測謊報告書乙份（詳見偵查卷第一四五
    至一五五頁）在卷供參。惟參酌被告所駕駛之自小貨車右前
    側後照鏡有鐵架支撐向外延伸，被告坐於該車之左側駕駛座
    位上，其對於該照後鏡與被害人所站立位置之距離，因發生
    碰撞時間甚短，且被告迭於警詢、偵訊及本院訊問時均供稱
    ：伊不知道被害人如何跌倒、為何倒地等語，故其主觀上認
    定該自小貨車並未碰撞到被害人，其於測謊鑑定時供稱：伊
    沒有碰撞到被害人等語，經認無說謊反應並非無據，然揆諸
    前揭說明及判決意旨，被告所駕駛之車輛碰撞到被害人，使
    被害人倒地受傷而不治死亡之事實，已如前述，而上開測謊
    鑑定雖有利於被告，但仍無法據以為本院判斷本案之唯一及
    絕對證據。
、綜上，被告及辯護人均辯稱：被告駕車並未與被害人發生碰
    撞云云，顯與事實不符，不足採信。至起訴書雖未認定被告
    駕車撞及被害人，而與本院前開認定之事實有異，但公訴人
    既已就被告於上開時間、地點，駕車肇事而涉犯過失致死之
    犯行提起公訴，則就同一基本社會事實，本院自得就調查證
    據而認定事實，並不受起訴書之拘束，則辯護人辯護：法院
    不得就未經起訴認定被告駕車撞及被害人之犯罪事實審判云
    云，容有誤會，附此敘明。
(三)、本件被告為從事駕駛業務之人：
１、按刑法上所謂業務，係指個人基於其社會地位繼續反覆所執
    行之事務，其主要部分之業務，固不待論，即為完成主要業
    務所附隨之準備工作與輔助事務，亦應包括在內，上訴人陳
    國杖雖以種植果樹，務農為業，但平日既備有自用小貨車一
    輛，反覆載運農具從事耕作或裝載收成之果實至市場販賣，
    即係以駕駛車輛為附隨業務之人，縱如上訴人所主張此次係
    幫友人搬家，於任務完成，返家途中，發生事故，但因與其
    駕車業務有直接關係，仍屬業務上之行為，難辭業務上過失
    致人於死刑責；又按所謂從事駕駛業務之人，包括以駕駛為
    主業務或附隨業務之人而言，上訴人無論為森○皮件行或其
    他皮件行代工，而使用森○皮件行之五四一－０七八號小貨
    車，既為其皮件代工之皮件收貨或送貨使用，則駕駛該小貨
    車即屬其從事皮件代工之附隨業務，是上訴人自亦屬從事駕
    車為業務之人，應負業務上過失致人於死罪責；最高法院八
    十一年度臺上字第一二二四號及七十四年度臺上字第三０六
    九號判決意旨足資參照。
２、查被告受僱於翡翠綠鮮果店，且該自小貨車為該店所有乙節
    ，業據被告供承明確，並有該汽車行車執照影本乙份（詳見
    相驗卷第十八頁）附卷可證；又查被告先於九十二年三月十
    一日接受檢察官偵訊時供承：（職業？）公司之司機等語（
    詳見相驗卷第二十六頁）明確，及於本院訊問時供承：伊上
    班時間是凌晨三點到下午三點，當天早上只剩下伊一名男性
    員工，所以老闆叫伊開車載他小孩上學；伊在翡翠綠鮮果店
    工作，負責堆放、叫賣水果；伊有開過上開自小貨車，但很
    少開，如紙箱堆放過多時，伊會開該車到資源回收場；該車
    是手排車；翡翠綠鮮果店是由店內有駕照之男性員工負責開
    該車載送資源回收等語（詳見本院卷第二四八至二四九頁）
    明確，是其先後所述情節大致相符，並參酌該汽車行車執照
    所示，該自小貨車排氣量為二千六百六十四Ｃ.C 、 載重為
    一點七五噸，茍非被告經常駕駛該車而熟悉該車輛之性能操
    作，翡翠綠鮮果店老闆豈會輕易讓被告駕駛該車載送小孩上
    學？顯見被告有基於翡翠綠鮮果店員工之身分，反覆駕駛該
    小貨車載運紙箱等資源回收物品至資源回收場，即以駕駛為
    附隨業務之人，則被告及辯護人仍執前詞辯解，即與事實不
    符，均不予採信。則揆諸前揭判決意旨及說明，被告為從事
    駕駛業務之人，堪以認定無訛。
(四)、再按汽車行經未劃設行人穿越道之交岔路口，遇有行人穿越
    道路時，無論有無交通指揮人員指揮或號誌指示，均應暫停
    讓行人先行通過，道路交通安全規則第一百零三條第三項定
    有明文。被告為領有普通小型車之駕駛執照汽車駕駛人乙節
    ，此有該駕照影本乙份（詳見相驗卷第十八頁）附卷可證，
    是其自應知悉並遵守上開交通安全規定，且依前揭現場照片
    及道路交通事故調查報告表所示，事發當時天候雖雨、路面
    濕潤，但日間有自然光線，路面舖設柏油且無缺陷，道路無
    障礙物，及視距良好，並無不能注意之情形，被告駕駛自小
    貨車於行經肇事路段，竟未暫停讓被害人先行通過，仍貿然
    緩慢地行進左轉至路口，致該自小貨車右前側後照鏡撞及被
    害人顏面，使被害人往後倒地，被告顯有過失；又被害人倒
    地而受有右側上、下眼瞼、鼻樑及上唇廣泛性瘀血、右頂枕
    部頭皮瘀腫、對衝性顱腦鈍力損傷、腦挫傷及出血之傷害，
    致因腦幹衰竭而不治死亡，已如前述，足見被告之過失行為
    與被害人之死亡結果間，具有相當因果關係。
(五)、綜上所述，本件事證已臻明確，被告犯行堪以認定，應予依
    法論科。
三、論罪科刑部分：
(一)、法律修正後之適用：被告行為後，刑法於九十四年二月二日
    修正公布，並自九十五年七月一日起施行，其中修正刑法第
    二條、第四十一條等規定。按行為後法律有變更者，適用行
    為時之法律，但行為後之法律有利於行為人者，適用最有利
    於行為人之法律，現行刑法第二條第一項訂有明文。此條規
    定乃為與刑法第一條罪刑法定主義契合，以貫徹法律禁止溯
    及既往之原則，係規範行為後法律變更所生新舊法律比較適
    用之準據法，是刑法第二條雖經修正，但既屬適用法律之準
    據法，則本身尚無比較新舊法之問題，應一律適用裁判時之
    現行刑法第二條規定以決定適用之刑罰法律，合先敘明。又
    刑法修正之比較新舊法，應就罪刑有關之共犯、未遂犯、想
    像競合犯、牽連犯、連續犯、結合犯，以及累犯加重、自首
    減輕暨其他法定加減原因（如身分加減）與加減例等一切情
    形，綜其全部罪刑之結果而為比較，且就比較之結果，須為
    整體之適用，不能割裂分別適用各該有利於行為人之法律，
    最高法院九十五年五月二十三日九十五年度第八次刑事庭會
    議決議、最高法院二十四年上字第四六三四號判例、二十七
    年上字第二六一號判例可資參照。經查：
１、按修正前刑法分則有關罰金刑之貨幣單位係銀元，且依修正
    前刑法第三十三條第五款規定，罰金刑為一銀元以上，而有
    關罰金倍數之調整及銀元與新臺幣之折算標準，訂有「罰金
    罰鍰提高標準條例」及「現行法規所定貨幣單位折算新臺幣
    條例」，除罰金以一銀元折算三元新臺幣外，並將七十二年
    六月二十六日以前修正之刑法部分條文罰金數額提高為十倍
    ，其後修正者則不再提高倍數，亦即刑法分則各罪罰金數額
    視前開情形分別提高為三十倍或三倍。考量新修正之刑法施
    行後，不再適用「現行法規所定貨幣單位折算新臺幣條例」
    ，為使罰金數額趨於一致，遂增訂刑法施行法第一條之一，
    將刑法各分則編所定罰金之貨幣單位均改為新臺幣，且刑法
    第三十三條第五款將罰金刑提高為新臺幣一千元以上，則刑
    法分則編各罪所定罰金刑之最高數額，於修正前後並無不同
    ，惟罰金刑之最低數額，則較修正前提高，依修正後刑法第
    二條第一項規定，自應以修正前之規定較為有利。
２、按修正前刑法第六十二條關於自首部分，係規定除有特別規
    定外，必減輕其刑，然修正後則改為得由法院裁量決定是否
    減輕其刑，經比較新舊法結果，顯以修法前之規定對被告為
    有利。
３、綜合修正前、後之比較，揆諸前揭最高法院決議及修正後刑
    法第二條第一項前段、後段規定之「從舊、從輕」原則，自
    應全部適用被告行為時之法律，即修正前刑法之規定予以論
    處。
(二)、論罪之理由：
１、查被告從事水果店販售業務，於工作工期間需駕駛該車載送
    店內紙箱等物至資源回收場，駕駛乃其反覆施行之同種類社
    會活動，為其附屬業務，其係從事駕駛業務之人。故核被告
    所為，係犯刑法第二百七十六條第二項之業務過失致死罪。
    雖公訴人認其係犯刑法第二百七十六條第一項之過失致死罪
    嫌，然因與起訴之社會基本犯罪事實相同，起訴法條應予變
    更。
２、自首部分：
(1)、按刑法第六十二條所謂自首，祇以犯人在其犯罪未發覺前，
    自行向該管公務員申告其犯罪事實，而接受裁判為已足，至
    於嗣後對於阻卻責任之事由有所辯解，乃辯護權之行使，不
    能據此即認其先前之自首失其效力。本件被告對於其駕車肇
    事之經過及有違反交通法規之事實，始終承認；嗣雖辯稱機
    車騎士亦酒醉駕車，且違反交通法規，肇事責任應歸責於對
    方，此乃辯護權之行使。原審經審理結果，認為雙方均有過
    失，自不能因被告曾對阻卻責任之事由有所辯解，即認其先
    前之自首失其效力。檢察官上訴意旨，指稱前揭情形已不合
    自首之要件云云，諒有誤解，最高法院九十二年度臺上字第
    七二五四號判決意旨足資參照。
(2)、查被告於肇事後打電話報案，並已報明肇事人姓名、地點，
    請警方前往處理乙節，業據被告供承在卷，並有交通事故駕
    駛人是否自首調查表乙紙（詳見相驗卷第十九頁）附卷可證
    ，且被告於警詢時業已自承：伊駕車與行人李林哖發生車禍
    等語（詳見相驗卷第四頁反面）明確，復接受裁判，則被告
    符合與自首之條件，應依修正前刑法第六十二條前段之規定
    ，減輕其刑。
(3)、至公訴檢察官以原起訴書認被告於肇事後撥打一一九，係屬
    自首，尚有誤會，因自首是要向警察或偵查機關，本件被告
    並沒有委託一一九接線人員報警，且警方到現場後，被告也
    沒有坦承違背注意義務而否認犯行，故本件被告不符合自首
    要件云云。惟按被告如在犯罪未發覺之前，向該管公務員告
    知其犯罪，而不逃避接受裁判，即與刑法第六十二條規定之
    自首要件相符，不以言明自首並願接受裁判為必要，即或自
    首後，嗣後又與其初供不一致之陳述，甚至否認其有過失或
    犯罪，仍不能動搖其自首之效力，蓋現行刑事訴訟法明示無
    罪推定原則，被告在未經審判證明有罪確定前，推定其為無
    罪，殊不能期待被告自己證明其犯罪。參酌前開自首調查報
    告表、蘆洲分局處理相驗案件初步調查報告暨報驗書（詳見
    相驗卷第一頁）及被告之警詢筆錄可知，本件車禍發生後，
    被告即打電話報案，並在現場等候警員前來處理，接受警員
    製作詢問紀錄，並向警員坦承其為駕駛人，是被告在犯罪未
    被發覺之前，打電話報案，並向到場處理之警員告知其為駕
    駛人，不逃避而接受裁判，已足認定。故雖被告未向警員言
    明自首並願接受裁判，仍不影響其自首之成立，且被告於犯
    罪後，既已向警員電話報案，承認肇事經過，不逃避接受裁
    判，即與刑法自首之要件相符，尚不能因被告自始至終否認
    其應負業務過失致死法律責任，即作不同之認定。則公訴檢
    察官認被告不符合自首要件云云，似有未洽，併予敘明。
(三)、科刑之理由：爰審酌被告駕車肇致本件車禍，使被害人因而
    死亡，其過失行為實屬可議，並造成被害人家屬天人永隔，
    所生之危害非輕，且迄今尚未與被害人家屬達成和解，賠償
    渠等所受之損失，及犯後否認犯行之態度非佳，惟其素行尚
    可，此有臺灣高等法院被告前案紀錄表乙份在卷可參，且被
    害人穿越馬路未注意左右來車，亦與有過失，以及被告之智
    識程度、品行等一切情狀，量處如主文所示之刑，以資懲儆
    。
據上論斷，應依刑事訴訟法第二百九十九條第一項前段，刑法第
二條第一項前段、第二百七十六條第二項、（修正前）第六十二
條前段，罰金罰鍰提高標準條例第一條前段，判決如主文。
本案經檢察官彭聖斐到庭執行職務。
中　　華　　民　　國　　96　　年　　3 　　月　　7 　　日
                  　交通法庭審判長法　官  許仕楓
                                  法  官  林鈺琅
                                  法  官  饒金鳳
以上正本證明與原本無異。
如不服本判決應於送達後十日內向本院提出上訴狀。
                                  書記官  王春森
中　　華　　民　　國　　96　　年　　3 　　月　　7 　　日
附錄本案論罪科刑法條全文：
中華民國刑法第二百七十六條第二項：
從事業務之人，因業務上之過失犯前項之罪者，處五年以下有期
徒刑或拘役，得併科三千元以下罰金。
